臺灣高雄地方法院民事判決　　　　　　　96年度訴字第1454號
原　　　告　丙○○
訴訟代理人　顏萬文律師
被　　　告　甲○
 　　　　 　吳沛霖原名吳蓓.
上列二人之
共　　　同
訴訟代理人　李育任律師
複　代理人　江大寧律師
上列當事人間請求侵權行為損害賠償事件，經本院於民國九十六
年十二月十八日言詞辯論終結，判決如下：
    主      文
原告之訴及假執行之聲請均駁回。
訴訟費用由原告負擔。
    事實及理由
一、原告起訴主張：原告自民國90年4 月9 日起借用其子乙○○
    設立於合作金庫鳳山分行帳號0000000000000 活期儲蓄存款
    帳戶（下稱系爭乙○○帳戶）及存摺，供己使用，並以乙○
    ○名義為定期存款，且將定期存款利息存入上開帳戶。詎被
    告即原告前妻之母親甲○與被告吳沛霖（原名吳蓓芬）竟於
    94年5 月13日強逼乙○○將上開以乙○○名義所為，面額新
    臺幣（下同）100 萬元之定期存款及系爭乙○○帳戶內之定
    期存款利息合計1,031,009 元，匯入被告吳沛霖設立於華南
    銀行彰化分行帳號000000000000帳戶內（下稱系爭吳沛霖帳
    戶），已然侵害原告之財產權益，爰依民法第184 條第1 項
    前段、第185 條第1 項前段規定提起本件訴訟。又原告於89
    年3 月22日經被告甲○同意，自甲○向訴外人吳文進所借用
    之合作金庫帳號0000000000000 號帳戶（下稱系爭吳文進帳
    戶）轉出90萬元匯入原告設於花旗銀行之帳戶內（下稱系爭
    原告花旗銀行帳戶），嗣經被告甲○催討上開90萬元，原告
    除於93年5 月7 日自系爭乙○○帳戶內匯款50萬元返還被告
    甲○外，尚有餘款40萬元未還，是經相互抵銷後，被告甲○
    、吳沛霖應連帶賠償原告631,009 元（即1,031,009-400,00
    0 ＝631,009） 等語。並聲明求為判決：(一)被告應連帶給付
    原告631,009 元及自起訴狀繕本送達翌日起至清償日止，按
    年息5%計算之利息。(二)原告願供擔保，請准宣告假執行。
二、被告則以：本件自系爭乙○○帳戶轉入系爭吳沛霖帳戶之1,
    031,009 元款項乃被告甲○所有，以乙○○名義所為之面額
    100 萬元定期存款（定期存單帳號為000000000000，下稱系
    爭定期存款）及其利息，上開款項均為被告甲○之財產，而
    非原告所有之財產，被告甲○於94年5 月13日親執上開定期
    存款存單，經取得乙○○同意後，始將系爭定期存款及利息
    取回，且指示乙○○將之存入系爭被告吳沛霖帳戶中，並無
    原告所稱強逼乙○○提款、匯款之情事。又原告所稱自系爭
    吳文進帳戶轉帳取得之90萬元款項，實乃原告盜領所得，上
    情並經訴外人吳文進起訴，經台灣高雄地方法院以95年度訴
    字第3385號判決命原告返還90萬元及法定遲延利息予訴外人
    吳文進確定，並非原告對被告甲○之欠款，原告自不得執其
    另案對訴外人吳文進所負之債務於本件訴訟中主張抵銷等語
    置辯。並均聲明：求為判決如主文所示。
三、本件兩造不爭執之事項為：
  (一)94年5 月12日乙○○執被告甲○所交付之系爭定期存款存單
    及系爭乙○○帳戶存摺、印鑑章自系爭乙○○帳戶提領系爭
    定期存款本息1,031,009 元，並於同日將系爭定期存款本息
    轉帳存入系爭吳沛霖帳戶內。
  (二)被告吳沛霖謄寫內容為「甲方乙○○於民國94年5 月13日經
    由乙方甲○同意，將名下合作金庫鳳山分行帳戶000-000-00
    00000 財產代保（管）帳戶中，新台幣壹佰萬零拾參萬壹仟
    零拾玖元整，匯入華南銀行彰化分行，帳戶000-000-000-00
    0 戶名吳蓓芬名下，日後乙方不得向甲方提出任何追訴責任
    」之切結書後（下稱切結書），由乙○○同日在該切結書上
    親簽蓋章。
  (三)系爭定期存款係分別於下列時點存入累計而成：90年4 月
    9 日自甲○設於合作金庫鳳山分行帳號0000000000000 帳戶
    （下稱系爭甲○帳戶）轉入之30萬元、50萬元；91年4 月
    18 日 自系爭甲○帳戶轉入之10萬元；及92年4 月22日現
    金存入10萬元。
  (四)上開90年4 月9 日自系爭甲○帳戶轉帳30萬元、50萬元；91
    年4 月18日自系爭甲○帳戶轉帳10萬元；92年4 月22日現金
    存入10萬元之相關轉帳、存款傳票均係原告所填寫（見本院
    卷第199 頁、第200 頁）。
四、本件兩造爭執事項為：(一)94年5 月12日自系爭乙○○帳戶匯
    入系爭吳沛霖帳戶中之定期存款本息1,031,009 元是否為原
    告所有之財產？(二)原告基於民法第184 條第1 項前段、第18
    5 條規定請求被告二人連帶賠償，是否有理由？若有理由，
    其得請求之金額為若干？(三)倘原告之訴為有理由，則原告所
    為抵銷之主張是否可採？茲分述如下：
  (一)94年5 月12日自系爭乙○○帳戶匯入系爭吳沛霖帳戶中之定
    期存款本息1,031,009 元是否為原告所有之財產？
  1.按當事人主張有利於己之事實者，就其事實有舉證之責任。
    民事訴訟法第277 條前段定有明文。次按因侵權行為所生之
    損害賠償請求權，以行為人有故意或過失不法侵害他人之權
    利為成立要件；倘行為人否認有故意或過失之侵權行為，即
    應由請求人就此利己之事實舉證證明；若請求人先不能舉證
    以證實自己主張之事實為真實，則行為人就其抗辯事實即令
    不能舉證，或所舉證據尚有瑕疵，亦應駁回請求人之請求。
    又原告於其所主張之起訴原因，不能為相當之證明，而被告
    就其抗辯事實，已有相當之反證者，當然駁回原告之請求亦
    有最高法院17年上字第917 號、最高法院20年上字第2466號
    判例要旨足資參照。本件原告主張系爭定期存款本息乃其消
    費寄託於系爭乙○○帳戶下，遭被告故意、過失侵害其對乙
    ○○之返還消費寄託款債權一節（見本院卷第170 頁），被
    告否認之，則揆諸前引舉證責任分配原則，自應由原告就上
    開有利於己之事實，即系爭定期存款本息乃原告所有，消費
    寄託於系爭乙○○帳戶內之金錢之事實，負舉證之責，否則
    即應駁回其訴。
  2.經查：
  (1)系爭定期存款乃被告甲○分別於90年4 月9 日自系爭甲○帳
    戶轉入30萬元、50萬元；於91年4 月18日自系爭甲○帳戶轉
    入之10萬元；及於92年4 月22日存入現金10萬元累存而來，
    有合作金庫鳳山分行96年9 月13日合金鳳存字第0960004665
    號函附系爭定期存款帳戶定存單辦理定存之起始書面資料及
    兩造不爭執其真正之傳票影本15紙在卷足憑（見本院卷第11
    2 頁），足認系爭定期存款乃自被告甲○之帳戶轉入，而屬
    被告甲○所有之資金。證人乙○○復證稱：其因定存單在被
    告甲○手上，…所以就相信被告甲○，將定存解約，把錢領
    出來，依甲○之指示將錢匯入系爭吳沛霖帳戶內等語明確（
    見本院卷第139 頁），並提出兩造所不爭執為真正之乙○○
    親簽切結書1 紙在卷為證（見本院卷第10頁），益見94年5
    月12日被告甲○偕證人乙○○前往銀行辦理系爭定期存款解
    約及本息轉帳手續時，系爭定期存款存單係在被告甲○持有
    中，衡諸定期存款存單乃表彰金錢權利歸屬之重要文件，依
    一般金融交易習慣，定期存款所有人倘借用他人名義為定期
    存款，通常以親執定期存單之方式表彰其財產歸屬權利，俾
    免定期存款遭他人挪用之日常生活經驗法則以觀，系爭定期
    存款雖以乙○○名義為之，然表彰系爭定期存款之存單則由
    被告甲○收執，在被告甲○之管領占有中，堪認系爭定期存
    款本息為被告甲○所有之財產無訛，被告甲○辯稱：系爭定
    期存款乃其交託乙○○保管之款項等語，應屬可採。
  (2)原告固主張系爭定期存款於90年4 月9 日、91年4 月18日、
    92年4 月22日存入款項之傳票均係其填寫製作，且上開轉入
    款項乃其自89年起向被告甲○借用系爭甲○帳戶，供自己投
    資理財所用存入之金錢，乃其本人所有之財產，嗣因被告甲
    ○欲領取老人年金，其始將系爭定期存款改以乙○○名義為
    之，並於92年間應被告甲○之要求，將系爭定期存款存單交
    予被告甲○收執，用以擔保被告甲○供其以自己名義投資基
    金之本金90萬元云云。但查：
  被告甲○否認有何將其設於合作金庫鳳山分行帳號00000000
    00000 帳戶借予原告使用，且交付90萬元供原告投資基金之
    情事（見本院卷第199 頁、第197 頁），並於本院95年度訴
    字第3385號吳文進與丙○○間返還不當得利事件審理中證稱
    ：系爭乙○○帳戶內之金錢係其從事資源回收的收入，再由
    其叫丙○○（代其）存錢，…其對其對基金係何理財工具全
    然不知等語（見本院95年度訴字第3385號卷第45頁、第47頁
    ），原告亦自認其未曾持有系爭甲○帳戶之存摺、印章在卷
    無訛（見本院卷第199 頁），足見原告對系爭甲○帳戶始終
    均無管領使用權能之事實已明，是以系爭90年4 月9 日、91
    年4 月18日、92年4 月22日轉帳傳票縱係由原告填寫製作，
    然尚難逕認上開轉帳款項即屬原告所有之金錢。
  原告復自承其自92年起即將系爭定期存款存單交由被告甲○
    收執，其以乙○○名義作成系爭定期存款時，並未將上情告
    知乙○○，嗣其於94年5 月間將系爭乙○○帳戶存摺返還乙
    ○○時，亦未請求乙○○協同取回系爭定期存款等情（見本
    院卷第199 頁、第202 頁），證人乙○○復證稱：其於89年
    退伍約半年後（即90年間），即將其設於合作金庫鳳山分行
    帳號0000000000000 活期儲蓄存款帳戶（即系爭乙○○帳戶
    ）及存摺借其父親（即原告）使用，嗣因其與原告感情交惡
    ，唯恐帳戶及存摺遭原告隨意使用，始將存摺取回等語（見
    本院卷第138 頁、第139 頁），足見原告雖有借用系爭乙○
    ○帳戶及存摺之情事，然原告就使用乙○○名義作成系爭定
    期存款，並另設立定期存款存單帳戶一事並未取得乙○○之
    同意，自難認原告與乙○○就系爭定期存款有何成立消費寄
    託契約之合意。況原告不僅將表彰系爭定期存款權利歸屬之
    存單逕交付被告甲○收執，且其將系爭乙○○帳戶存摺交還
    乙○○時，對其前曾借用乙○○名義作成系爭定期存款一節
    均隻字未提，其所為顯然已與前揭一般人理財之金融交易習
    慣有悖，而難認系爭定期存款為原告所有之財產。
  證人乙○○雖否認其與被告甲○間有何消費寄託關係存在，
    並證稱：其向原告取回（系爭乙○○）帳戶及存摺後，被告
    甲○隨即對其表示伊持有其名義所開立的定存單，要求其提
    領定存的錢來還原告欠伊之債務，其因定存單在被告甲○手
    上，其遂相信原告確有積欠被告甲○金錢，而將定存解約，
    並依被告甲○之指示將錢匯入系爭吳沛霖帳戶內等語（見本
    院卷第138 至139 頁）。然證人乙○○於94年5 月12日將系
    爭定期存款依被告甲○之指示辦理解約，並將定期存款本息
    轉入被告甲○所指定之系爭吳沛霖帳戶後，即於94年5 月13
    日簽立切結書，以示其代被告甲○保管系爭定期存款之責任
    已經了結，日後被告甲○不得再對其作何追訴主張一情，有
    卷附兩造所不爭執之切結書1 紙可憑（見本院卷第10頁），
    再徵諸存款受託名義人為免違背消費寄託契約之善良管理人
    責任，其於交付消費寄託款時，必先確認其交付款項之對象
    是否為委託人或為委託人所指示交付之人之日常生活經驗法
    則，本件被告甲○倘係以其已取得原告用以清償債務之系爭
    定期存款存單為由，要求證人乙○○解約領款，則證人乙○
    ○斷無不進而究明原告所負債務數額，俾以決定領款轉帳數
    額之理，惟證人乙○○卻證稱：被告甲○並未向其表示原告
    究欠伊多少錢，其於（依被告甲○之指示提領系爭定期存款
    並）匯款入系爭吳沛霖帳戶時，亦未經原告同意等語（見本
    院卷第140 頁），可見證人乙○○證稱係為清償原告對被告
    甲○之債務，始提領系爭定期存款本息並依指示匯款一節，
    已與常情有違，且與前揭經其本人親簽具名之切結書內容不
    符，而不可採。
  另原告就系爭定期存款之由來先係主張：系爭定期存款乃因
    被告甲○委託其以自己名義投資之基金現值大跌，卻不願認
    賠，其始向證人丁○○借款100 萬元作成定存單交予被告甲
    ○收執，用以擔保被告甲○能順利取回90萬元之投資本金云
    云（見本院卷第149 頁、197 頁）；嗣又改稱：其自89年起
    借用系爭甲○帳戶，並將其買賣股票或標會投資所得以甲○
    名義作成定期存款，而自89年起執有甲○名義之定存單，系
    爭90年4 月9 日、91年4 月18日轉帳款項乃其投資所得款項
    ，而非被告甲○之自有資金云云（見本院卷第199 頁）。核
    其先後主張已互有齟齬，再佐以證人即原告之妻丁○○證稱
    ：其前與原告同居期間，曾於90年7 月17日向國泰人壽公司
    借款100 萬元予原告使用，其不知原告借100 萬元作何使用
    ，其與原告並未約定還款期限及利息，…其於原告須用金錢
    時始分次將錢交給原告使用，每次交付原告6 、7 萬元不等
    之款項，約每月交付1 次等語（見本院卷第146 至148 頁）
    ，亦與系爭定期存款係分別於90年4 月9 日、91年4 月18日
    、92年4 月22日累存30萬元、50萬元、10萬元、10萬元而來
    之事實有違，是原告就系爭定期存款資金來源乃其自有財產
    之主張，因乏證據證明，而不足採。本件原告復未能舉證證
    明系爭定期存款於90年4 月9 日、91年4 月18日、92年4 月
    22日歷次轉入累存之款項係其以何種投資獲利存入，自無從
    推認系爭定期存款本、息乃原告借用系爭被告甲○帳戶理財
    所得之財產。
  3.綜上所述，揆諸前揭舉證責任分配原則，本件原告既未能舉
    證以實其說，即無從推認系爭定期存款本息為原告所有之財
    產。
  (二)原告基於民法第184 條第1 項前段、第185 條規定請求被告
    二人連帶賠償，是否有理由？若有理由，其得請求之金額為
    若干？
  1.本件原告未能舉證證明系爭定期存款本息為其所有之財產，
    亦未能證明其與乙○○間有何借用乙○○名義作成系爭定期
    存款之合意存在，已如前述，是原告主張其向乙○○請求返
    還消費寄託款債權遭被告甲○、吳沛霖等人不法侵害云云（
    見本院卷第170頁），已無所據。
  2.又原告主張被告甲○、吳沛霖共同以強逼乙○○之不法手段
    ，指示乙○○提領系爭定期存款本息合計1,031,009 元，並
    將上開本息轉帳存入系爭吳沛霖帳戶中云云，固據原告提出
    系爭乙○○帳戶存摺、轉帳匯款單各1 份為證（見本院卷第
    11頁）。惟被告甲○、吳沛霖否認有何強逼乙○○提款轉帳
    之情事，而乙○○因見被告甲○執有系爭定期存款存單，相
    信被告甲○有權動用系爭定期存款本息，始親執存摺、印章
    ，協同被告甲○、吳沛霖等人前往合作金庫鳳山分行辦理提
    款、匯款手續之事實，則據證人乙○○證述如前（見本院卷
    第139 頁），原告復未能舉證證明被告甲○、吳沛霖有何脅
    迫乙○○之情事，亦難認原告之主張為真。
五、綜上所述，原告主張被告甲○、吳沛霖共同侵害其對乙○○
    之消費寄託款返還請求權，進而起訴請求被告甲○、吳沛霖
    連帶賠償系爭定期存款本息1,031,009 元，因乏證據證明系
    爭定期存款本息為原告所有，消費寄託於乙○○名下之財產
    ，而屬無據；又被告甲○、吳沛霖乃經系爭定期存款名義人
    乙○○之同意，經乙○○本人協同辦理系爭定期存款本息提
    領、轉帳手續，其行為尚無不法可言，從而原告依民法第18
    4 條第1 項前段、第185 條之侵權行為損害賠償法律關係，
    請求被告應返還系爭定期存款本息乃於法無據，應予駁回。
    至於原告抵銷之主張亦因欠缺足以抵銷之債權，而無所據，
    自無庸再就其主張抵銷之債務究係原告與訴外人吳文進間之
    債務，或係原告與被告甲○間之債務逐一論述判斷，併此敘
    明。
據上論結，本件原告之訴為無理由，依民事訴訟法第78條，判決
如主文。
中　　華　　民　　國　  96　  年　  12　  月    31  　日
                      民事第七庭  法  官　賴文姍
以上正本，係照原本作成。
如不服本判決，應於送達後20日內，向本院提出上訴狀並表明上
訴理由，如於本送達前提起上訴者，應於判決送達後10日內補提
上訴理由書（須附繕本）。
中　　華　　民　　國　  96  　年    12  　月　  31  　日
                                  書記官　李崑良
